【裁判字號】    97,上訴,985
【裁判日期】    970528
【裁判案由】    偽造文書
【裁判全文】
臺灣高等法院臺中分院刑事判決         97年度上訴字第985號
上  訴  人  臺灣彰化地方法院檢察署檢察官
被      告  乙○○
上列上訴人因被告偽造文書案件，不服臺灣彰化地方法院97年度
訴字第395號，中華民國97年2月29日第一審判決（起訴案號：臺
灣彰化地方法院檢察署96年度偵字第9598號），提起上訴，本院
判決如下：
    主  文
原判決撤銷。
乙○○行使偽造私文書，足以生損害於公眾及他人，處有期徒刑
月，如易科罰金，以新臺幣壹仟元折算壹日。如附表所示偽造
之「甲○○」簽名、指印均沒收。
    事  實
一、乙○○於民國（下同）96年5月11日凌晨2時22分，在彰化縣
    田尾鄉國道1號216公里500公尺南向處，因酒後駕車之違規
    （公共危險罪部分，業經臺灣彰化地方法院檢察署檢察官以
    96年度速偵字第421號為緩起訴處分），經警查獲後，其為
    脫免刑責，竟基於接續偽造署押以行使偽造私文書之犯意，
    先於96年5月11日凌晨2時22分許，在上開查獲地點之路邊，
    經警進行酒精濃度測試後，冒用其姊夫「甲○○」之名義，
    在如附表編號1所示之酒精濃度測試單上偽造「甲○○」之
    簽名及指印；並在如附表編號2所示之舉發違反道路交通管
    理事件通知單之「移送聯」之收受通知聯者簽章欄內偽造「
    甲○○」之簽名（舉發單為1式3聯，以複寫製作，被告係在
    第2聯即「移送聯」上簽名，故其下「存根聯（填寫單位章
    戳欄）」的相同位置上亦複寫有「甲○○」之簽名），以為
    表示「甲○○」已收受上開舉發通知單之證明，而接續偽造
    以「甲○○」名義簽收之舉發通知單移送聯、存根聯私文書
    各1紙（係1次偽造行為，因複寫功能而同時偽造於移送聯、
    存根聯上），並持之交予內政部警政署國道公路警察局第三
    警察隊員警而行使之，足以生損害於內政部警政署國道公路
    警察局對於道路交通事件管理之正確性及甲○○本人。又接
    續於同日凌晨3時13分許，在如附表編號3所示之汽車駕駛人
    酒後生理協調平衡檢測紀錄表之受測者欄內，偽造「甲○○
    」之簽名；並在如附表編號4所示之權利告知書上偽造「甲
    ○○」之指印，及於如附表編號5所示之逮捕通知書上偽造
    「甲○○」之簽名，且將前開如附表編號4、5所示之逮捕通
    知書及權利告知書，接續交予承辦之員警而行使之，用以表
    示已收受各該私文書，均足以生損害於甲○○及警察機關文
    書製作及偵查犯罪之正確性。再接續於同日凌晨3時50分許
    ，在如附表編號6所示之親屬通知單上偽造「甲○○」之簽
    名及指印，且將如附表編號6所示之親屬通知單，接續交予
    承辦之員警而行使之，以該私文書表示已知悉得通知親屬並
    可選擇通知何人，足以生損害於甲○○及警察機關文書製作
    及偵查犯罪之正確性。復接續於同日凌晨4時6分許，在國道
    公路警察局第三警察隊員林分隊應訊時，在如附表編號7、8
    所示之警詢筆錄及指紋卡上，偽造「甲○○」之簽名及指印
    。後乙○○於同日上午午9時45分解送至臺灣彰化地方法院
    檢察署，並於同日下午2時15分經檢察官訊問後，接續在如
    附表編號9至11所示之訊問筆錄、緩起訴處分注意事項通知
    書乙聯、緩起訴處分被告基本資料表填表人簽名欄內偽造「
    甲○○」之簽名，且將前開如附表編號10、11所示之緩起訴
    處分注意事項通知書乙聯、緩起訴處分被告基本資料表，接
    續交予承辦之員警而行使之，用以表示已收受各該私文書，
    均足以生損害於甲○○及刑事偵查機關文書製作及偵查犯罪
    之正確性。嗣因警方將如附表編號8所示之指紋卡送內政部
    警政署刑事警察局比對，發覺與檔存之乙○○指紋卡相符，
    始悉上情。
二、案經內政部警政署刑事警察局函請內政部警政署國道公路警
    察局第三警察隊報請臺灣彰化地方法院檢察署檢察官偵查起
    訴。
    理  由
一、前揭犯罪事實，業據被告乙○○於偵審時坦承在卷（見公警
    三刑字第0960391766號警卷第1、2頁，偵字第9598號卷第6
    、7頁，原審卷第13、19至21頁、本院97年5月7日準備程序
    筆錄），核與被害人即證人甲○○於警詢所為之證述相符（
    見公警三刑字第0960391766號警卷第3頁），並有如附表所
    示之文件、內政部警政署刑事警察局96年10月2日刑紋字第
    0960150704號函、職務報告，及刑法第185條之3案件測試觀
    察記錄表等件在卷可稽（見公警三刑字第0960391766號警卷
    4至15頁，速偵字第421號偵查卷第9、10、12、13、20至24
    頁，原審卷第10、11頁），被告之自白堪認與事實相符，本
    件事證明確，其犯行堪予認定。
二、按刑法上之「署押」，係指於紙張或物體上簽署之姓名或其
    他符號，以表示其承認所簽署文書之效力，與印文有同一效
    力，而刑法上所謂偽造署押，係指未經他人之授權或同意，
    而擅自簽署他人之姓名或畫押（包括以他人之名義按捺指印
    之情形）者而言（最高法院93年度台上字第2057號判決意旨
    參照）。次按，刑法上之偽造署押罪，係指單純偽造簽名、
    畫押而言，若在制式之書類上偽造他人簽名，已為一定意思
    表示，具有申請書或收據等類性質者，則係犯偽造文書罪。
    查本案被告在如附表編號2、4、5、6、10、11所示之舉發通
    知單「移送聯」收受通知聯者簽章欄、權利告知書被告知人
    簽章欄、逮捕通知書被通知人簽章欄、親屬通知單被通知人
    簽名捺印欄、緩起訴處分注意事項通知書乙聯被告簽名欄、
    緩起訴處分被告基本資料表填表人簽名欄上，分別偽造「甲
    ○○」之署押，依其內容各足以表示甲○○本人業已收受該
    舉發通知單、緩起訴處分注意事項通知書乙聯之意旨；表示
    其係偽以「甲○○」名義，出具證明被冒名人已經收受權利
    告知書、逮捕通知書、親屬通知單，已為警察機關依法逕行
    逮捕及被告知罪名及必須接受偵訊，並可以行使緘默權、得
    選任辯護人及得請求調查有利證據等權利、知悉得通知親屬
    並可選擇通知何人之意；表示該緩起訴處分被告基本資料表
    係「甲○○」本人製作之意旨，是如附表編號2、4、5、6、
    10 、11所示之文書，均屬刑法第210條所稱之私文書，雖前
    揭私文書係警察機關事先印製，然此不過為便利之措施，被
    告明知其內容，自可決定是否簽署，既仍執意冒名應訊而在
    其上偽造署押，該事先印就之內容即為被告採為自己之一定
    意思表示而為私文書，此與事先在印妥內容之收據上偽簽他
    人姓名之情形，無分軒輊，自屬刑法第210條所稱之私文書
    。又被告於如附表編號1、3、7、8、9所示之文書上偽造「
    廖冠祥」之署押，均僅係單純表明對各該測試結果、訊問結
    果及所按壓之指印等無異議而已，尚不能表示其係有製造何
    種文書及曾為何項意思表示之意，是此部分僅構成刑法第
    217 條第1項之偽造署押罪，不另成立偽造私文書罪。
三、核被告乙○○所為，係犯刑法第217條第1項之偽造署押罪及
    同法第216條、第210條之行使偽造私文書罪。被告冒用「甲
    ○○」名義先後為偽造署押及偽造私文書（指如附表編號2
    、4 、5、6、10、11所示）之行為，主觀上分別係基於單一
    犯意，客觀上亦均僅侵害一個法益，且係於密切接近之時地
    實施，各偽造署押、偽造私文書行為之獨立性極為薄弱，在
    刑法評價上，以視為數個舉動之接續施行，合為包括之一行
    為予以評價，較為合理，是其均屬於接續犯（最高法院93年
    度台上字第6697號判決意旨參照）。被告在如附表所示之文
    件上，接續偽造「甲○○」署押之行為，進而偽造如附表編
    號2、4、5、6、10、11所示之私文書，再持以行使，其偽造
    署押之行為為偽造私文書之部分行為，其偽造私文書之低度
    行為復為行使偽造私文書之高度行為所收吸，均不另論罪。
    公訴人雖僅就被告於如附表編號1、2、5、7、9、10所示文
    件上偽造署押部分之犯行起訴，惟起訴部分與被告偽造如附
    表編號3、4、6、8、11所示文件上署押部分之犯行具有接續
    犯之實質上一罪關係；又起訴如附表編號2、5、10所示文件
    上偽造署押、及併審之於附表編號4、6、11文件上偽造署押
    部分，均為前揭偽造如附表編號2、4、5、6、10、11所示私
    文書部分之階段行為；偽造如附表編號2、4、5、6、10、11
    所示私文書之行為為行使偽造私文書之行為所吸收，均具有
    實質上一罪之關係，本院自均應予以審理，並變更起訴法條
    。原審對被告論科，固非無見，惟於原判決論罪部分漏未論
    列刑法第217條第1項之偽造署押罪，即有未合；又附表編號
    6之親屬通知書、編號10之緩起訴處分注意事項通知書乙聯
    及編號11之緩起訴處分被告基本資料表，均具文書之外觀，
    分別承載知悉得通知親屬並可選擇通知何人、收受緩起訴處
    分注意事項通知書及緩起訴處分被告基本資料表係「甲○○
    」本人製作之意思表示，具有私文書之性質，原審認該部分
    僅係單純之簽名、畫押而論以偽造署押罪，亦有未洽，檢察
    官上訴指摘原判決此部分不當，為有理由，應由本院將原判
    決撤銷改判。又檢察官上訴另謂被告於附表編號4之「權利
    告知書」偽造署押，並無任何表明為文書之意，應僅成立偽
    造署押罪云云，惟被告於權利告知書被告知人簽章欄偽造「
    甲○○」之署押，其內容足以表示被告係偽以「甲○○」名
    義，出具證明被冒名人已經收受權利告知書，已知悉可以行
    使緘默權、得選任辯護人及得請求調查有利證據等事項，堪
    認對該文書有所主張，是檢察官此部分認定，容有誤會，併
    予敘明。爰審酌被告因酒後駕駛為警查獲後，竟為規避行政
    責任而冒用親人名義受檢，所生危害非輕，惟念其犯罪之手
    段、方法，及犯罪後坦認犯行，態度尚稱良好等一切情狀，
    量處如主文第二項所示之刑，並諭知易科罰金之折算標準。
    又本件被告犯罪時間係在96年4月24日以後，並不符合中華
    民國96年罪犯減刑條例所定之減刑要件，尚無依該條例規定
    予以減刑之餘地。至如附表所示偽造「甲○○」名義之簽名
    及指印，不問屬於犯人與否，均應依刑法第219條規定諭知
    沒收。
四、被告乙○○經合法傳喚，無正當理由不到庭，爰不待其陳述
    逕行判決。
五、據上論斷，應依刑事訴訟法第369條第1項前段、第364條、
    第299條第1項前段、第300條、第371條，刑法第216條、第
    210條、第219條、第41條第1項前段，判決如主文。
本案經檢察官丙○○到庭執行職務。
中    華    民    國    97    年    5     月    28    日
            刑事第一庭    審判長法  官  陳  紀  綱
                                法  官  姚  勳  昌
                                法  官  張  智  雄
上列正本證明與原本無異。
如不服本判決應於收受送達後十日內，向本院提出上訴書狀，其
未敘述上訴之理由者，並得於提起上訴後十日內向本院補提理由
書(均須按他造當事人之人數附繕本)。
                                書記官  黃  薰  慧
中    華    民    國    97    年    5     月    29    日
附錄：
刑法第216條
行使第二百十條至第二百十五條之文書者，依偽造、變造文書或
登載不實事項或使登載不實事項之規定處斷。
刑法第210條
偽造、變造私文書，足以生損害於公眾或他人者，處五年以下有
期徒刑。
附表：
┌──┬────────────┬────────────┐
│編號│文件名稱                │偽造之簽名、指印數量    │
├──┼────────────┼────────────┤
│1   │酒精濃度測試單          │1份，簽名1枚，指印1枚。 │
├──┼────────────┼────────────┤
│2   │內政部警政署國道公路警察│1式3聯，簽名共2枚。     │
│    │局舉發違反道路交通管理事│                        │
│    │件通知單                │                        │
├──┼────────────┼────────────┤
│3   │汽車駕駛人酒後生理協調平│1份，簽名1枚，指印1枚。 │
│    │衡檢測紀錄表            │                        │
├──┼────────────┼────────────┤
│4   │權利告知書              │1份，指印1枚。          │
├──┼────────────┼────────────┤
│5   │逮捕通知書              │1份，簽名1枚。          │
├──┼────────────┼────────────┤
│6   │親屬通知書              │1份，簽名1枚，指印1枚。 │
├──┼────────────┼────────────┤
│7   │警詢筆錄                │1式3份，簽名共9枚，指印 │
│    │                        │共27枚。                │
├──┼────────────┼────────────┤
│8   │指紋卡                  │1份，指印25枚。         │
├──┼────────────┼────────────┤
│9   │偵訊筆錄                │1份，簽名1枚。          │
├──┼────────────┼────────────┤
│10  │緩起訴處分注意事項乙聯  │1份，簽名1枚。          │
├──┼────────────┼────────────┤
│11  │緩起訴處分被告基本資料表│1份，簽名1枚。          │
└──┴────────────┴────────────┘


司法院資訊處製作；財團法人民間司法改革基金會備份。
